【裁判字號】    90,訴,27
【裁判日期】    901214
【裁判案由】    誣告
【裁判全文】
臺灣板橋地方法院刑事判決                              九十年度訴字第二七號
    公  訴  人  臺灣板橋地方法院檢察署檢察官
    被      告  己○○
右列被告因誣告案件，經檢察官提起公訴（八十九年度偵字第二一五六二號），本院
判決如左：
    主  文
己○○無罪。
    理  由
一公訴意旨略以：被告己○○之夫丙○○，自民國八十五年三月間起，至八十六年十
  二月底止，陸續向告訴人乙○○借款，前後共計新臺幣（下同）二百萬元，嗣於八
  十七年六、七月間，丙○○遲未清償上開借款，又再請求告訴人借予二十萬元周轉
  ，告訴人則要求丙○○必須提出擔保，丙○○遂經過被告之同意，將被告所有之臺
  北縣土城市○○○段外藤寮坑小段一二四之七六地號土地所有權狀，及坐落於其上
  之建物門牌金城路三段二０七巷十五號四樓建物所有權狀各乙紙，在其所經營位於
  臺北縣板橋市○○路之「大漢文理補習班」內，交付予告訴人收執作為擔保。詎被
  告對於上情均知之甚詳，竟意圖使乙○○受刑事處分，於八十九年五月十八日，具
  狀向臺灣板橋地方法院檢察署檢察官對告訴人提出竊盜告訴，誣指告訴人以竊盜方
  式取得前揭二紙所有權狀等情，因認被告涉犯刑法第一百六十九條第一項之誣告罪
  嫌。
二按犯罪事實應依證據認定之，無證據不得推定其犯罪事實；又不能證明被告犯罪者
  ，應諭知無罪之判決，刑事訴訟法第一百五十四條、第三百零一條第一項分別定有
  明文。又犯罪事實之認定，應憑真實之證據，倘證據是否真實尚欠明確，自難以擬
  制推測之方法，為其判斷之基礎，最高法院著有五十三年臺上字第六五六號判例。
  且刑事訴訟上證明之資料，無論其為直接或間接證據，均須達於通常一般之人均不
  致有所懷疑，而得確信其為真實之程度，始得據為有罪之認定，若其關於被告是否
  犯罪之證明未能達此程度，而有合理懷疑之存在，致使無從形成有罪之確信，根據
  「罪證有疑，利於被告」之證據法則，即不得遽為不利被告之認定，亦有最高法院
  七十六年度臺上字第四九八六號判例可稽。再按刑法第一百六十九條第一項之誣告
  罪，以意圖他人受刑事或懲戒處分，而為虛偽之告訴、告發、報告者為要件，所謂
  虛偽係指明知無此事實故意捏造而言，若告訴人誤認有此事實或以為有此嫌疑，自
  不得指為虛偽，即難科以該條項之罪。又告訴人所訴事實，不能證明其係實在，對
  於被訴人為不起訴處分確定者，是否構成誣告罪，尚應就其有無虛構事實誣告之故
  意以為斷，並非當然可以誣告罪相繩，最高法院四十年台上字第八八號判例及五十
  九年台上字第五八一號判例意旨足資參照。
三公訴人認被告涉犯誣告罪嫌，無非係以該二紙權狀確實因為丙○○向告訴人乙○○
  借款二百二十萬元，才將二紙權狀交予告訴人作為擔保等情，業據證人甲○○到庭
  證述歷歷，並有丙○○所簽發之借據三紙及支票三紙影本附卷可稽，且丙○○亦不
  否認借據及支票均為其所簽寫，足認被告之夫丙○○確實與告訴人借貸關係頻繁，
  該二紙權狀係丙○○因擔保債權之故而交付告訴人；而告訴人焉有竊取所有權狀後
  ，又將該權狀提出於法庭作為證據之理；且丙○○與被告係夫妻關係，丙○○將被
  告之所有權狀交予告訴人，被告應無可能不知情；另被告於臺灣板橋地方法院檢察
  署八十九年度偵字第一三三二二號，對告訴人提出之竊盜案件中，指稱該二紙所有
  權狀係其夫丙○○放置在「大漢文理補習班」之辦公桌抽屜內遭乙○○所竊，嗣於
  本案偵查中，被告又改稱伊將所有權狀交予告訴人之胞姐甲○○，由甲○○持往銀
  行辦理貸款，嗣後甲○○均遲未返還，是被告之供述前後迥異，已不無可疑，且若
  依其於本件偵查中所辯，所有權狀遭甲○○取走遲未歸還，則告訴人持有之所有權
  狀顯然向甲○○取得，更絕非以竊取之方式所得等理由，為其論據。
四訊之被告己○○堅詞否認有右揭犯行，辯以其配偶丙○○於八十七年六月十一日向
  萬泰商業銀行（下稱為萬泰銀行）申請借款，要求伊擔任保證人，於銀行辦理相關
  手續時曾使用該等權狀，至同年七月中旬伊因需用該等權狀，丙○○表示前次辦完
  手續後即放在補習班，惟已找不到，伊尚請父親戊○○至補習班尋找亦無所獲，當
  時戊○○尚向在場之甲○○詢問，甲○○亦稱不知權狀何在，伊因認業已遺失而申
  請補發；然其後丙○○稱告訴人在本院八十九年度簡上字第三號案件審理中提出該
  等權狀為證，伊認此等權狀不應在告訴人手中，認告訴人有偷竊之嫌，因而對之提
  出竊盜之告訴等語。
五經查：
  (一)告訴人於八十九年五月十八日以告訴人涉嫌偷竊其所有臺北縣土城市○○○段外
    藤寮坑小段一二四之七六地號權利範圍五分之一之土地所有權狀，及坐落於其上
    之建物門牌金城路三段二０七巷十五號四樓建物所有權狀各乙紙（下稱為系爭所
    有權狀）為由，認告訴人涉犯竊盜罪嫌，而具狀向臺灣板橋地方法院檢察署檢察
    官提出告訴之事實，為被告自承在卷，並有刑事告訴狀乙紙附卷可證。是以被告
    確有意圖使告訴人受刑事處分而向臺灣板橋地方法院檢察署檢察官提出告訴之事
    實，堪為認定，從而依前開判例意旨所示，本件被告是否成立誣告罪而應予究明
    者，即在被告是否明知無其所告訴之事實而故意捏造。
  (二)被告之夫即丙○○與甲○○、丁○○及黃國明四人合資經營大漢文理補習班，由
    丙○○擔任負責人，甲○○擔任財務工作，八十七年六月十一日為補習班資金需
    求欲向萬泰商業銀行貸款，遂由被告提供其所上開不動產為擔保，由被告、丙○○及甲○○攜帶系爭所有權狀一同前往銀行辦理貸款手續等情，業據被告、證人
    丙○○及甲○○供述大抵一致在卷（參本院九十年一月三十一日、九十年二月二
    十一日訊問筆錄及九十年二月十六日刑事答辯狀）。又證人丙○○陳稱：「（問
    ：有無把四張權狀交給甲○○或乙○○？）都沒有。」、「當時是乙○○開庭時
    說東西在他那邊，之後我們有向唐迪華律師請教過，律師說不該在他手上的東西
    在他手上出現，那就是偷竊，所以我們才認為他是偷竊。」等語（參本院九十年
    二月二十一日訊問筆錄）；證人即被告之父戊○○則證稱：「（問：八十六年、
    八十七年時你是否知道他們有拿己○○的不動產去擔保？）八十七年七月被告請
    我幫他到補習班去拿回他的權狀，當時我並不知道他要做何用，在補習班之後，
    向丙○○要，但他找了很久都沒有找到，當時我也有問甲○○，他說他也不知道
    ，回去之後，家裡也都找不到，被告就委託我去地政事務所辦遺失補發。」、「
    （問：知道權狀為何在補習班？）丙○○好像有跟銀行借錢，被告說之前辦完貸
    款之後，就放在補習班。」等語（參本院九十年十一月二日訊問筆錄），復有臺
    北縣板橋地政事務所九十年一月十八日九十北縣板地一字第○○九九七號函附八
    十七年八月二十九日送件申請本件不動產所有權狀遺失補發之土地登記申請書在
    卷足稽；而告訴人於本院八十九年度易字第九三四號刑事案件及八十九年度簡上
    字第三號民事案件審理中均提出系爭所有權狀為證，此有上開二判決及八十九年
    度簡上字第三號八十九年五月二十三日準備程序筆錄足佐，是以被告辯稱系爭權
    狀於偕同證人丙○○及甲○○至銀行辦理銀行手續後即放在補習班未取回，嗣為
    使用系爭所有權狀欲遍尋無著，乃申請遺失補發，其後告訴人欲在訴訟中提出系
    爭所有權狀，因認告訴人有竊盜之嫌而提出告訴等語，似非無據。
(三)告訴人雖稱丙○○係於八十七年六月三十日欲借款二十萬元，其因丙○○前尚有二
  百萬元之借款未為清償而不允借，丙○○乃主動交付系爭所有權狀作為擔保等語，
  證人甲○○亦附和其詞，並陳稱親眼目睹丙○○將系爭所有權狀交付予告訴人云云
  （參本院九十年一月三十一日訊問筆錄），然被告辯稱不知有此等借款而以系爭所
  有權狀供擔保之情事等語，證人丙○○亦否認曾向告訴人借款或提供系爭所有權狀
  予告訴人為擔保。本院經查：
  1.告訴人雖提出證人丙○○書立之借據及支票各三紙資為證明丙○○向其借款二百
    萬元之事實，然證人丙○○陳稱：「（問：提示借據及支票，是否你簽名？）是
    我簽名及蓋章的沒錯，但我簽名時，並沒有乙○○的名字，支票則是甲○○所開
    的。這些借據都在八十七年一、二月時所簽的，三張借據是同時簽的，當時甲○○說補習班需要資金要向人借錢，叫我簽這些借據，好拿去向其他人借錢。我簽
    時，乙○○部分的名字是空白。支票是甲○○跟我講要借我個人支票供補習班使
    用。當時我有同意甲○○開這些支票。目的是向別人借錢供補習班使用。」等語
    （參本院九十年一月二十一日訊問筆錄）。觀乎該三紙借據均以電腦印就，其上
    「乙○○」及末尾立借據人欄「丙○○」之記則為手書，二者之筆跡、墨水均不
    相同，顯非同時一人所書寫（參卷附借據三紙及本院八十九年度簡上字第三號八
    十九年七月四日言詞辯論筆錄），是否確係丙○○為向告訴人借款之目的所書立
    ，已非毫無可疑；且該三紙借據本文之字體、格式均相同，其中就借款人、金額
    、借貸期間及支票金額、號碼、帳號、票期等內容均詳以電腦繕打記載，獨就貸
    與人部分為空白並以手寫方式填上「乙○○」之字樣，然茍此等借據真係丙○○
    為向告訴人借款所書立，則既已就借款及支票詳細內容均能以電腦繕打，似無獨
    將貸與人部分留白而另以手書之理，此情形反與證人丙○○所述係應甲○○之要
    求而一次簽署此三紙借據俾持向其他人借錢，且簽署時「乙○○」部分的名字是
    空白等證述較為相合。又證人甲○○稱：「（問：這些借據是否你拿給丙○○？
    是否同一天寫的？）事實上丙○○從八十四年開始就向我借錢，八十五年開始向
    乙○○陸續借錢，每次二十、三十萬元不等，這些借據就以前所開的金額彙總所
    開的，之前我們都是每三個月換一次支票，借據簽署日期，如借據上所載。借據
    是他自己打給我的。支票他叫我先開好，再依據支票上面資料來繕打借據。」等
    語（參本院九十年二月二十一日訊問筆錄），惟該三紙借據書立日期分別為八十
    七年二月八日、十日及十五日，金額又有五十萬元及一百萬元之別，顯與證人甲○○所稱每次借二、三十萬元不等，每累積五十萬元開一次借據及支票，每三個
    月換票及借據之情形有所出入；且該三紙借據上所載之支票發票日分別為八十七
    年五月八日、十日及十五日，然告訴人遲至八十八年三月三日始行提示，此有卷
    附支票及退票理由單各三紙可憑，並未在發票後三個月後換票及借據，顯亦與其
    所述每三個月換票及換開借據之情形不符。而就此二百萬元借款之交付，告訴人
    未能提出任何事證以資證明，雖證人甲○○稱告訴人每次均將借款以現金當著丙○○之面交付予伊，伊再用為支付補習班之費用云云，然證人丙○○堅決否認有
    此情事，而證人甲○○與告訴人係姐妹關係，有親屬之誼，且因大漢補習班財務
    所生之糾紛，告訴人、甲○○及其等之母林沈安妹亦與丙○○有多件民刑事糾紛
    （參卷附本院八十八年度板簡字第一五五二號民事判決、八十八年度簡上字第四
    二○號民事判決、八十九年簡上字第三號民事判決、八十九年度易字第九三四號
    刑事判決、臺灣板橋地方法院檢察署檢察官八十九年度偵字第一八九三七號不起
    訴處分書、九十年度偵字第一三一三二號不起訴處分書、臺灣高等地方法院檢察
    署九十年度議字第一四一八號處分書），是其等與丙○○及被告間素有嫌隙，其
    情甚明，在別無其他積極事證佐憑之情形下，尚難遽信其等不利被告之指述確與
    事實相符。況告訴人所稱貸與丙○○之二百萬元借款並未記載於帳冊，亦無利息
    支付之記錄，此經證人甲○○陳明在卷，並有甲○○在本院八十九年度易字第九
    三四號刑事案件審理中所提出大漢文理補習班八十五年六月二十日至八十六年十
    二月三十一日帳冊可參，而該帳冊中就另筆向戊○○借款之利息支出則均有記錄
    ，尤難遽信告訴人所稱借款之情形確屬實在。至於告訴人所稱丙○○八十七年六
    月三十日所借款項二十萬元部分，則並無任何字據、票據可資佐證，就其借款之
    交付亦乏事證足為證明。再者告訴人在偵查中陳稱：「丙○○於八十七年間前後
    向我借款二百二十萬元，後來因他經營補習班不善，所以我要求他將權狀放在我
    這裏擔保，於是他就親自將權狀交給我‧‧‧」云云（參八十九年度他字第一五
    五三號偵查卷第十三頁），然在本院訊問中則稱：「（問：如何拿到所有權狀？
    ）丙○○從八十五年開始跟我借錢，到八十六年跟我借了二百萬元，八十七年六
    月三十日又要向我借二十萬元，當時是我姐姐甲○○來跟我說丙○○之前向她借
    二十萬元，他開了支票給丙○○，但是甲○○自己存款不夠，可能會跳票，當時
    我姐姐有跟他說可能會跳票，他就跟我姐姐說可以先向我調錢，我姐姐甲○○來
    向我調錢，我姐姐回來跟我拿現金，我拿二十萬元給甲○○，事後丙○○主動給
    我所有權狀，他叫我去補習班拿，我就在八十七年七月間到補習班，丙○○親手
    將權狀交給我的，當時現場還有甲○○看到，還有其他職員在場，但我沒有注意
    到。丙○○說是先放在我那裡作為抵押之用。」等語，證人甲○○則稱：「問：
    你有無看到丙○○把權狀交給乙○○？）是的，我看到丙○○將權狀交給他。丙○○叫我們去拿的。二十萬元是我的支票，是丙○○五月二十九日向我借的，當
    時他說要先跟我調這張票作為他和別人開補習班的資金使用，我就開了這張支票
    給他，他說會在六月三十日到期日之前將錢匯入帳號，結果到了六月二十八、二
    十九日左右我提醒他要匯款，他說沒有錢。我說我也沒辦法，他就要我向我妹妹
    調錢，我就向我妹妹乙○○調二十萬元，借到錢之後，連同其他將到期支票票款
    ，合計二十四萬元匯入我的帳戶中。」、「（問：借時有無說拿權狀作抵押？）
    有的。因為我妹妹不肯借，他就說要跟他太太拿權狀作抵押，他在我妹妹還沒有
    同意借錢之前就打電話向她如此說。」，就系爭所有權狀究係為擔保二百二十萬
    元全部債務依告訴人之要求而交付，抑或丙○○為能再借得二十萬元而主動交付
    ，告訴人與證人甲○○所述並非一致，容有瑕疵，則徒據告訴人持有系爭所有權
    狀之事實，尚不足以證明所述系爭所有權狀係丙○○為向其借款而為交付乙節確
    與事實相符。
  2.退步而言，綜認告訴人主張之上開借款情形屬實，然依其與證人甲○○所述，系
    爭權狀係丙○○所交付，並非被告所為，則被告就此情形是否知悉，並無明確事
    證可為證明，尚不得僅以其與丙○○係夫妻關係，即擬制推測其必為知情。
  3.被告於所提出之告訴狀中，指稱系爭所有權狀係其交由丙○○辦理補習班貸款事
    宜後，即由丙○○放置在大漢文理補習班之辦公桌抽屜內遺失，嗣於偵查中又稱
    伊將所有權狀交予告訴人之胞姐甲○○，由甲○○持往銀行辦理貸款，嗣後甲○○均遲未返還等語，前後所述固非完全一致；然系爭權狀於被告與證人丙○○及
    甲○○至銀行辦理貸款手續後即放在補習班未取回，嗣被告為使用系爭所有權狀
    欲遍尋無著，乃申請遺失補發等情，已如前述，被告告訴狀中所載及偵查中所言
    ，與此情形並無迥異之處，僅就系爭權狀於辦畢貸款程序後係放在補習班抽屜內
    或放在甲○○處乙節有所出入。而丙○○與甲○○既係合資經營大漢文理補習班
    ，二人並與被告一同前往辦理貸款手續，且辦畢後被告並未取回系爭所有權狀等
    情，俱如前所述，被告並未參與大漢文理補習班之經營，其未能確認系爭所有權
    狀係由當日一同前往銀行之丙○○或甲○○中何人所保管，衡情尚非無此可能；
    且被告茍有誣告之圖，為達攀誣之目的，事前就此部分事實應已詳為虛構勾劃，
    似不致有所出入，是以堪信此應係被告就細節部分記憶未能詳確所致，尚不能資
    為認定被告犯行之基礎。
  4.告訴人於其他訴訟審理中既已提出前開三紙借據及支票作為丙○○借款之證據，
    姑不論其真實性如何，在表面上已足認其主張並非毫無所據，則縱使系爭所有權
    狀為告訴人竊得，其在此情形下其併為提出系爭所有權狀稱係丙○○為擔保借款
    而交付，係有利於自己之主張證明，亦無不符常理之處，是尚非如公訴意旨所指
    告訴人並無提出作為證據之可能。綜上所述，告訴人及證人甲○○之指述既仍存
    有瑕疵可指，被告就其認告訴人有竊盜嫌疑之情節亦能為相當之證明，此外復無
    其他積極事證足認被告係明知告訴人無竊盜之犯嫌而捏造事實提出告訴，仍未能
    完全排除被告係因誤認告訴人有竊盜事實或以為有此嫌疑而提出告訴之可能性，
    是以本院就公訴人所指被告誣告犯行尚難得法律上之確信，依前開法律之規定及
    判例意旨，並基於罪疑唯輕之刑事訴訟基本原則，被告犯罪實仍未能證明，依法
    應為其無罪之諭知。
據上論斷，應依刑事訴訟法第三百零一條第一項前段，判決如主文。
中      華      民      國      九十      年      十二    月    十四    日
                                  臺灣板橋地方法院刑事第二庭
                                          法  官  楊  博  欽
右正本證明與原本無異。
如不服本判決，應於判決送達後十日內，向本院提出上訴狀。
                                          書記官  潘  文  賢
中華      民      國      九十      年      十二    月    十四    日


司法院資訊處製作；財團法人民間司法改革基金會備份。
